---
title: "📖 Transformação de Dados"
---

*Módulo 2 – Semana 11*

## 🌱 Contexto aplicado

Durante a análise de experimentos florestais, nem sempre os **dados atendem aos pressupostos da ANOVA**: variâncias podem diferir entre tratamentos (heterocedasticidade), os resíduos podem ser assimétricos ou não normais, e há limites naturais da escala (proporções/contagens) que distorcem a variabilidade. Esses problemas afetam os testes F e t, pois violam as hipóteses de **normalidade e homogeneidade** do erro experimental.

💡 Nesses casos, aplicamos **transformações matemáticas** na variável resposta para aproximar a normalidade e **estabilizar variâncias**, preservando a estrutura experimental e a interpretação do delineamento.

---

## 🎯 Objetivos de aprendizagem

- Verificar **pressupostos** (normalidade e homogeneidade) com testes e gráficos.  
- Escolher e aplicar **transformações adequadas** (arco seno da raiz, raiz quadrada, log).  
- Reanalisar com **ExpDes.pt** e interpretar **na escala original**.  
- Produzir gráficos antes/depois da transformação para comparar distribuições e resíduos.

---

## 🧠 Fundamentação teórica resumida

A ANOVA assume erros $\varepsilon \sim N(0,\,\sigma^2)$ (independentes, variância constante e normalidade). Quando isso **não se sustenta**, utilizamos transformações clássicas:

| Tipo de variável (ou problema) | Transformação sugerida | Expressão | Observações |
|---|---|---|---|
| **Proporções/percentuais (0–100%)** | Arco seno da raiz | $y' = \arcsin(\sqrt{y/100})$ | Estabiliza variâncias; interpretar na escala original: $\sin^2(y')\times 100$. |
| **Contagens (n)** | Raiz quadrada | $y' = \sqrt{y + 0.5} $ | Padrão Poisson-like; “+0.5” evita raiz de zero. |
| **Assimetria positiva (pesos/tempos)** | Log | $y' = \ln(y) \) ou \( \ln(y+1)$ | Reduz assimetria; cuidado com zeros. |
| **Variância cresce com a média** | Inversa da raiz | $y' = 1/\sqrt{y}$ | Casos extremos; interpretação menos intuitiva. |
| **Percentuais muito próximos de 0 ou 100** | Arco seno ajustado | $y' = \arcsin(\sqrt{(y+0.5)/100})$ | Suaviza extremidades (0 e 100). |

::: callout-tip
**Prática** — Sempre cheque **resíduos x valores ajustados**, **histograma** e **QQ-plot**, antes e depois da transformação.  
Se homogeneidade e normalidade melhorarem e as conclusões forem coerentes, a transformação foi **bem-sucedida**.
:::

---

## 🌳 EXEMPLO — Controle de doença (percentual)

**Contexto:** quatro métodos de controle (biológicos e químico) aplicados ao viveiro de *Eucalyptus* para reduzir **incidência de doença (%)**. DIC com 5 repetições por tratamento.

📦 **Dados:** [dados/controle_fungico.csv](/dados/controle_fungico.csv)

### Análise exploratória e pressupostos
```{r}
library(readr); library(dplyr); library(ggplot2); library(ExpDes.pt)

dados <- read_csv("dados/controle_fungico.csv", show_col_types = FALSE)

# Boxplot inicial
ggplot(dados, aes(Tratamento, Incidencia)) +
  geom_boxplot(alpha=0.5) +
  labs(title="Incidência (%) por tratamento", y="Incidência (%)") +
  theme_minimal()

# ANOVA (dados na escala original)
out0 <- dic(trat = dados$Tratamento, resp = dados$Incidencia, quali = TRUE)

# Pressupostos
mod0 <- aov(Incidencia ~ Tratamento, data = dados)
shapiro.test(residuals(mod0))
bartlett.test(Incidencia ~ Tratamento, data = dados)
```

### Transformação **arco seno da raiz**
```{r}
dados <- dados |>
  mutate(inc_asin = asin(sqrt(Incidencia/100)))

out1 <- dic(trat = dados$Tratamento, resp = dados$inc_asin, quali = TRUE)

mod1 <- aov(inc_asin ~ Tratamento, data = dados)
shapiro.test(residuals(mod1))
bartlett.test(inc_asin ~ Tratamento, data = dados)
```

### Visualização comparativa
```{r}
# Densidade dos resíduos (antes/depois)
res0 <- data.frame(tipo="Original", res = residuals(mod0))
res1 <- data.frame(tipo="Transformado", res = residuals(mod1))
rbind(res0,res1) |>
  ggplot(aes(res, fill=tipo)) +
  geom_density(alpha=.4) +
  labs(title="Resíduos: original vs transformado") +
  theme_minimal()
```

### Retradução das médias
A média transformada $\bar{y}'$ pode ser reescrita como percentual pela regra
$\hat{p} = [\sin(\bar{y}')]^2\times 100$.

```{r}
# Médias por tratamento (transformadas e retraduzidas para %)
medias_inc <- dados |>
  group_by(Tratamento) |>
  summarise(med_asin = mean(inc_asin), .groups="drop") |>
  mutate(media_perc = (sin(med_asin)^2)*100)

medias_inc
```

---

## 🌿 ATIVIDADE — Número de brotos (contagem)

**Contexto:** cinco bioestimulantes (B1–B5) em mudas de **Cedrela fissilis**; resposta = **número de brotos** por muda. DIC com 6 repetições.

📦 **Dados:** [dados/brotos_cedrela.csv](/dados/brotos_cedrela.csv)

1. Realize a análise, teste os pressupostos e aplique a transformação adequada. Ao final apresente as médias na escala original.   

::: callout-tip
Com dados de contagem (Poisson) usa-se a transfromação com a raiz quadrada, então para transfromar de volta usa-se $\hat{y} \approx (\bar{y}')^2 - 0.5$
:::


---

## ✅ Síntese

- Transformações **não são truque**, mas um **ajuste de escala** para cumprir pressupostos.  
- Escolha baseada no **tipo de variável** e no **padrão de heterogeneidade**.  
- Reavalie sempre **normalidade** e **homogeneidade** após transformar.  
- Relate as conclusões **na escala original** (com a regra de retradução correspondente).

