---
title: "📖 Capítulo 2 – Variáveis, Fatores e Níveis"
---

*(Módulo 1 – Semana 2)*

```{r setup, include=FALSE}
knitr::opts_chunk$set(message = FALSE, warning = FALSE)
```

## 🌱 Cenário inicial

Imagine que você está em um **experimento florestal** avaliando o crescimento de mudas de *Cedrela fissilis* sob diferentes regimes de irrigação: **Baixo**, **Médio** e **Alto**.

Antes de aplicar qualquer análise estatística, precisamos **organizar o raciocínio experimental**:

- O que é **variável resposta**?

- O que é **fator**?

- O que significa **nível do fator**?

- Quem é a **unidade experimental**?

## 🎯 Objetivos de aprendizagem

Ao final deste capítulo, você será capaz de:

- Distinguir variáveis **quantitativas** e **qualitativas**.

- Identificar **fatores** e seus **níveis** em experimentos florestais.

- Relacionar variáveis explicativas (**fatores**) e **variáveis resposta**.

- Reconhecer a **unidade experimental** como elemento central.

- Criar resumos e gráficos exploratórios no **R (Colab)**.

- Elaborar uma **tabela de planejamento experimental**.

## 🌳 Parte 1 – Conceitos fundamentais

**Variável.** Característica que pode variar entre indivíduos/unidades.

- *Quantitativas contínuas*: altura da muda, diâmetro, biomassa.

- *Quantitativas discretas*: número de folhas, número de sementes germinadas.

- *Qualitativas/categóricas*: espécie, regime de irrigação, tipo de substrato.

**Fator.** Variável controlada pelo pesquisador (ex.: regime de irrigação).

**Níveis do fator.** Categorias/condições do fator (ex.: Baixo, Médio, Alto).

**Unidade experimental.** Menor porção que recebe o tratamento (ex.: cada muda em tubete).

**Variável resposta.** O que se mede para avaliar o efeito do fator (ex.: altura, diâmetro, biomassa).

## 🌳 Parte 2 – Exemplos florestais

**Exemplo 1 – Irrigação em *Cedrela fissilis***

- Fator: Regime hídrico

- Níveis: Baixo, Médio, Alto

- Unidade experimental: cada planta em tubete

- Variáveis resposta: altura, diâmetro, biomassa

**Exemplo 2 – Ensaio em campo com *Pinus***

- Fatores: adubação e espaçamento

- Níveis:

  - Adubação: com e sem
  
  - Espaçamento: 2x2m, 3x2m, 3x3m
  
- Unidade experimental: parcela (10 árvores)

- Variáveis resposta: sobrevivência, altura, volume de madeira

## 💻 Parte 3 – Exploração prática no R (Colab)

> **Caminhos dos arquivos**
> - No ebook/local: `dados/cedrela_irrigacao.csv` e `dados/crescimento_mudas.csv`
> - No Colab (após upload): `/content/cedrela_irrigacao.csv` e `/content/crescimento_mudas.csv`

### 3.1 Importar dataset *Cedrela fissilis*

```{r}
library(readr); library(dplyr)

# Ebook/local (caminho relativo)
cedrela <- read_csv("dados/cedrela_irrigacao.csv", show_col_types = FALSE)

# Para Colab, use:
# cedrela <- read_csv("/content/cedrela_irrigacao.csv", show_col_types = FALSE)

# Estrutura dos dados e amostra
str(cedrela)
head(cedrela)
```

### 3.2 Resumos estatísticos

```{r}
cedrela %>%
  group_by(Regime) %>%
  summarise(
    n = n(),
    media_altura = mean(Altura_cm),
    desvio_altura = sd(Altura_cm),
    media_diam = mean(Diametro_mm),
    media_biomassa = mean(Biomassa_g)
  )
```

### 3.3 Gráficos exploratórios
```{r}
library(ggplot2)

# Boxplot de altura por regime
ggplot(cedrela, aes(x = Regime, y = Altura_cm, fill = Regime)) +
  geom_boxplot() +
  labs(title = "Altura por regime de irrigação",
       x = "Regime hídrico", y = "Altura (cm)") +
  theme_minimal()

# Pontos das médias de altura por regime
cedrela %>%
  group_by(Regime) %>%
  summarise(media_altura = mean(Altura_cm)) %>%
  ggplot(aes(x = Regime, y = media_altura)) +
  geom_point(size = 4) +
  labs(title = "Médias de altura por regime de irrigação",
       x = "Regime hídrico", y = "Altura média (cm)") +
  theme_minimal()
```

## 🤔 Parte 4 – Discussão guiada (com *Cedrela fissilis*)

Use os resultados exploratórios do item 3 para discutir em grupo:

1. Qual é o **fator** do experimento? Quais são seus **níveis**?

2. Quem é a **unidade experimental** e por que defini-la corretamente é crucial?

3. As médias e boxplots sugerem diferenças entre os regimes? Isso já é **evidência conclusiva**?

4. Quais variáveis resposta (altura, diâmetro, biomassa) parecem mais **sensíveis ao tratamento**?

5. Se você pudesse repetir esse experimento no futuro, o que faria diferente para ter mais confiança nos resultados?

## 📝 Exercício integrador (dataset de mudas)

**Dataset:** `dados/crescimento_mudas.csv` (ou `/content/crescimento_mudas.csv` no Colab).

Tarefas:

1. Importe o dataset no Colab.

2. Identifique:

   - Fator e seus níveis;
   
   - Unidade experimental;
   
   - Variáveis resposta.
   
3. Crie boxplots de **Altura** e **Biomassa** por tratamento.

4. Construa uma tabela resumo com as colunas: **Fator | Níveis | Unidade experimental | Variáveis resposta**.

5. Explique em **um parágrafo**:
   - a diferença entre **variável explicativa (fator)** e **variável resposta**;
   - a importância de definir corretamente a **unidade experimental**.

```{r}
# Leitura para iniciar o exercício integrador
mudas <- read_csv("dados/crescimento_mudas.csv", show_col_types = FALSE)

str(mudas)
```


::: {.callout-tip}
✅ **Dica para o relatório:**  
A tabela resumo (Fatores, Níveis, Unidade experimental, Variáveis resposta) deve ser incluída em cada relatório.  
Ela funciona como um **mapa conceitual** que orienta todas as análises posteriores.

🗂️ **Como montar sua tabela no Colab usando Markdown**

No Colab/Quarto, escreva tabelas em **Markdown**.  
Use `|` para separar colunas e `-` para indicar o cabeçalho.  

Exemplo:

```
| Fator               | Níveis             | Unidade experimental | Variáveis resposta         |
| ------------------- | ------------------ | -------------------- | -------------------------- |
| Regime de irrigação | Baixo, Médio, Alto | Cada muda em tubete  | Altura, Diâmetro, Biomassa |
```

💡 **Tarefa:** substitua os conteúdos da tabela conforme o seu experimento.
:::
